【裁判字號】    97,訴,3281
【裁判日期】    971231
【裁判案由】    家暴殺人未遂
【裁判全文】
臺灣板橋地方法院刑事判決              97年度訴字第3281號
公  訴  人  臺灣板橋地方法院檢察署檢察官
被      告  甲○○
選任辯護人  周國榮律師
上列被告因家暴殺人未遂案件，經檢察官提起公訴（97年度偵字
第17848號），本院判決如下：
    主  文
本件公訴不受理。
    理  由
一、公訴意旨略以：被告甲○○與乙○○係堂兄弟關係，為家庭
    暴力防治法第3 條第4 款所稱之家庭成員，被告與乙○○於
    民國96年12月11日14時許，在臺北縣三重市○○街300 號被
    告經營馬場內，因乙○○質問被告為何稱其有剪馬匹尾巴毛
    之糾紛發生口角，被告因而心生不滿，竟基於殺人之犯意，
    徒手毆打乙○○臉部，並持客觀上具有殺傷人體危險性之修
    馬指甲之小刀1 支，砍殺乙○○頭部之要處，致乙○○受有
    眼、耳及頭之開放性傷口、右耳撕裂傷之傷害，幸乙○○及
    時逃離現場始未致命，案經乙○○提出告訴，因認被告涉有
    刑法第271 條第2 項、第1 項之殺人未遂罪嫌等語。
二、按事實之認定，應憑證據，如未能發現相當證據，或證據不
    足以證明，自不能以推測或擬制之方法，以為裁判基礎（最
    高法院40年臺上字第86號判例要旨可資參照）。次按殺人未
    遂與傷害之區別，應以有無殺意為斷，其受傷之多寡，及是
    否為致命部位，有時雖可藉為認定有無殺意之心證，究不能
    據為絕對標準。亦即，殺人罪之成立，須具有使人生命喪失
    之故意與實施殺害之行為。故殺人與傷害之區別，當以下手
    殺害之時是否明知或預見足以致人於死為斷。至被害人受傷
    部位如何，犯人所用兇器如何，雖可供認定事實之資料，究
    不能為殺人之絕對標準。是不能僅因被害人受傷之位置係屬
    人體要害，即認定加害人自始即有殺害被害人之犯意（最高
    法院47年度臺上字第1157號、52年度臺上字第93號、94年度
    臺上字第6857號判決要旨可資參照）。
三、公訴人認被告涉有刑法第271 條第2 項、第1 項之殺人未遂
    罪嫌，無非係以：被告坦承曾與告訴人乙○○發生爭執、告
    訴人於偵查中之證言、仁愛聯合診所診斷證明書等為其論據
    。
四、按被告以外之人於偵查中向檢察官所為之陳述，除顯有不可
    信之情況者外，得為證據，刑事訴訟法第159 條之1 第2 項
    規定甚明，告訴人並非被告，欲憑其所述證明被告之犯罪事
    實，其地位自屬證人，倘於檢察官前依法具結，原則上告訴
    人之證述內容本即具證據能力，辯護人既未釋明本案有何顯
    不可信之情況，單以告訴人偵查所言均屬審判外之陳述而質
    疑其不具證據能力，尚屬無憑。至告訴人於偵查中未經具結
    之證詞部分，依刑事訴訟法第158 條之3 規定可知，應無證
    據能力。另本判決下列所引用之各項供述證據方法之證據能
    力，當事人於本院準備程序及審判期日中均未予爭執，且迄
    至言詞辯論終結前亦未再聲明異議，本院審酌該等供述資料
    作成時之情況，並無不宜作為證據之情事，依刑事訴訟法第
    159 條之5 之規定，均得作為證據。
五、訊據被告固坦承於上揭時地與告訴人曾生爭執，然辯稱：伊
    從無持修馬指甲小刀為殺傷告訴人之舉動，如告訴人所受之
    傷真為伊所造成，亦屬正當防衛云云。
六、經查：
（一）被告與告訴人確曾於前開時地發生爭執，此點兩人均不否
      認，被告雖辯稱其從無出手動作，告訴人所受傷害與其無
      關，惟被告早於偵查中經檢察官訊問時，即自承：告訴人
      當天來找伊，那時伊正在整理馬廄，告訴人先推伊，伊很
      生氣，就拿馬鞭打告訴人1 下，打到哪裡忘記了等語，此
      亦經告訴人指訴在卷，據此可知，被告確有朝告訴人出手
      之舉動，且依其描述情境，被告持馬鞭打向告訴人，係在
      其遭告訴人推擠之後，則於其時告訴人之推擠動作既已終
      結，縱可將之評價為不法侵害，該等侵害亦已過去，被告
      所為自無主張正當防衛成立之餘地。
（二）至告訴人到庭後雖證稱：被告說伊偷剪馬毛，就拿剪馬指
      甲之刀來殺伊，殺伊耳朵後面，打得伊流鼻血縫了幾針，
      被告先用手打，後拿刀子割伊等語，然本案自始即僅在告
      訴人之指訴之中，曾提到被告係使用剪馬指甲小刀作為攻
      擊之工具，除此之外，再查無其他得援為評斷告訴人所言
      是否為真之相關證據，且所謂之犯罪工具剪馬指甲小刀更
      未扣案，單以告訴人所提診斷證明書上之傷勢記載，實無
      從遽認告訴人當時確係遭工具利刃所傷，告訴人前開陳稱
      自難予盡信。再者，縱告訴人所受傷勢確為被告執馬鞭抽
      打所造成，惟衡諸被告與告訴人間並無深仇大恨，當日僅
      係因單純細故產生口角，進而出現肢體衝突，於被告出手
      攻擊告訴人之過程中，亦從未口出其他不利告訴人，甚或
      表明其主觀殺意之言語，是以經本院質以被告有無殺人犯
      意之時，即便為當場遭受攻擊之告訴人本身亦無法肯定；
      再參佐告訴人所述：其後伊跑的時候，被告沒有追來，就
      只有打伊之此等情狀，倘被告有致告訴人於死地之意思，
      自可隨後追擊，達其目的而後快，絕無可能採取目送告訴
      人離開並作罷其殺害行為之消極態度，另對照告訴人所受
      之眼、耳及頭之開放性傷口、右耳撕裂傷等傷害，部位雖
      多集中於頭部，然傷口似亦非甚深，果被告真有殺意，且
      手中確持有銳利之工具，下手何能如此之輕，告訴人當日
      未有其他援助，又怎能順利逃脫，倖免於難。
（三）綜上所述，被告縱有持馬鞭攻擊告訴人，並因此造成告訴
      人前開傷害之結果，惟依告訴人上述證言及本案相關證據
      判斷，本件尚無從遽認被告係出於殺人之故意而為。此外
      ，復查無其他積極證據可資證明被告於行為之時確存有殺
      人犯意，被告自無成立殺人未遂犯行之可能。公訴意旨認
      被告係犯刑法第271 條第2 項、第1 項之殺人未遂罪嫌，
      容有誤會，本案被告至多應僅構成刑法第277 條第1 項之
      普通傷害罪（本案非屬科刑或免刑判決，尚無變更起訴法
      條之問題最高法院71年度臺上字第6600號判決要旨可資參
      照）。
（四）按告訴乃論之罪，告訴人於第一審辯論終結前得撤回其告
      訴；又未經告訴或告訴經撤回者，應諭知不受理之判決，
      刑事訴訟法第238 條第1 項、第303 條第3 款分別定有明
      文。查本案被告傷害告訴人之行為，係涉犯刑法第277 條
      第1 項之普通傷害罪，已如前述，依同法第287 條前段之
      規定，須告訴乃論。茲據告訴人於本院審理中以雙方已達
      成和解為由具狀撤回告訴，有刑事撤回告訴狀在卷可稽，
      揆諸前開法文意旨，自應諭知不受理之判決。
據上論斷，應依刑事訴訟法第303條第3款，判決如主文。
中    華    民    國    97    年    12    月    31    日
                  刑事第六庭審判長  法  官  胡堅勤
                                    法  官  林家賢
                                    法  官  盧軍傑
上列正本證明與原本無異。
如不服本判決，應於判決送達後10日內敘明上訴理由，向本院提
出上訴狀 (應附繕本) ，上訴於臺灣高等法院。其未敘述上訴理
由者，應於上訴期間屆滿後20日內向本院補提理由書「切勿逕送
上級法院」。
                                    書記官  周玉茹
中    華    民    國    97    年    12    月    31    日


司法院資訊處製作；財團法人民間司法改革基金會備份。
